【裁判字號】    98,簡上,26
【裁判日期】    990203
【裁判案由】    債務人異議之訴
【裁判全文】
臺灣屏東地方法院民事判決  98年度簡上字第26號
上  訴  人  乙○○○
訴訟代理人  丙○○
被 上訴 人  合作金庫商業銀行股份有限公司
法定代理人  丁○○
訴訟代理人  甲○○
上列當事人間債務人異議之訴事件，上訴人對於民國98年1 月22
日本院屏東簡易庭97年度屏簡字第654 號第一審判決提起上訴，
本院於99年1月20日言詞辯論終結，判決如下：
    主      文
上訴駁回。
第二審訴訟費用由上訴人負擔。
    事實及理由
一、上訴人起訴主張：
  (一)被上訴人於民國97年2月25日以本院89年8月4 日89年執己字
    第9335號債權憑證為執行名義，請求上訴人給付新臺幣（下
    同）235,000元及自74年5月4 日起至74年11月28日止，按中
    央銀行核定放款利率1/2 計算之利息，另自74年11月29日起
    至清償日止，按年息6%計算之利息，而聲請對上訴人強制執
    行（97年度執字第6411號）。被上訴人前開債權憑證係自本
    院75年度訴字第142 號確定判決（下稱系爭判決）輾轉更換
    而來，惟上訴人始終未收到系爭判決，亦未接到開庭通知。
    執行名義所示上訴人之住址為「屏東市○○路166 號」，但
    上訴人72年間因門牌整編後，上址已變更為「屏東市○○路
    119號」，是「屏東市○○路166號」已無從為郵務送達之處
    所。故可知上訴人從未收受系爭判決正本之送達，亦未曾收
    受任何言詞辯論之通知，惜因卷宗已銷毀，致無送達證書可
    證，惟自系爭判決書觀之，其製作日期為75年2 月21日，故
    系爭判決正本付郵送達日期應在75年2 月21日之後，是送達
    時上訴人之住所並未在判決書所載之「屏東市○○路166 號
    」，從而，向該址送達應不生判決已確定之效力，此時執行
    名義尚未成立，執行法院不得據以強制執行（最高法院81年
    臺抗字第114 號判例參照）。
  (二)上訴人當時係設籍居住於「高雄縣鳳山市○○里○○路116-
    1 號」，更無從合法收受法院訴訟文書；另本件執行程序所
    送達之文書，亦是以「屏東市○○路166 號」寄存於建國派
    出所，而該址之管轄並非建國派出所，而是大同派出所，故
    該寄存送達亦非合法，由此益證上訴人未經合法送達之依據
    。易言之，本件執行名義未有效成立，執行法院竟予受理執
    行，上訴人自得依強制執行法第14條第1 項規定提起本件訴
    訟，以求救濟等語，並聲明：本院民事執行處97年度執字第
    6411號清償債務強制執行事件對上訴人所為之強制執行程序
    ，應予撤銷。
二、被上訴人於原審則以：
  (一)按「文書，依其程式及意旨得認作公文書者，推定其為真正
    。」民事訴訟法第355 條定有明文；又「送達證書為公證書
    ，就其所記載之事項除有反證外，應認有證據力」，最高法
    院30年抗字第627 號亦著有判例，法院判決亦為公文書之一
    種，其記載事項之性質及製作前調查之情形，均因其係官署
    機關或公務員，授其職務依照法定方式所制作之文書，從而
    其所記載之事項，在未有反證以前，自應推定為真實，縱然
    若干書類因逾保存期限，而無從查稽亦然，否則即有違信賴
    保護原則，而有礙現有秩序及社會交易之安全。
  (二)次按「行使權利，履行義務，應依誠實及信用方法。」民法
    第148條第2項亦有明文，此誠信原則涵括：1.禁止行為人採
    取與自己行為相矛盾之態度之禁反言原則。2.對長期不行使
    權利之權利人，因其不行使權利之狀態，已使債務人相信其
    不會再行使權利，突然行使即不予保護之權利失效原則。上
    訴人一方面主張未經合法送達，另方面卻對被上訴人聲請核
    發之支付命令異議，而上訴人就其簽發之本票未付款必遭追
    訴一事，亦難委為不知，竟於事隔20餘年迨相關書類已逾保
    存年限而銷毀時，始興訟主張，應認無理。
  (三)依我國郵務發達情形，門牌整編未必不能送達，且系爭判決
    第1 點前段亦載明「被告（即上訴人）乙○○○經『合法通
    知』未於言詞辯論期日到場... 。」等語，況上訴人既能對
    支付命令為異議，則就同一送達住址且時隔未久之判決，主
    張未收受，如何能信？再執行程序所送達之文書，寄存何派
    出所，係郵務送達機關所為，非被上訴人所申請，上訴人以
    此主張「未受合法送達」云云，亦非可採等語置辯，並聲明
    ：上訴人之訴駁回。
三、原審判決駁回上訴人之訴。上訴人聲明不服，提起上訴，除
    援用於原審之主張外，另陳述：
  (一)原審判決以上訴人曾提出異議，推論上訴人必收到支付命令
    、言詞辯論通知書、判決書，進而論斷法院之一造判決並無
    不法，但卻始終無法提出異議書作為事實證據之基礎，且若
    上開3 項文件均已合法送達於上訴人，至少必留下一次郵局
    之送達證書，然迄今均未見被上訴人或法院提出。再者，上
    訴人苟曾對支付命令提出異議，必會出庭陳述意見以主張權
    益，何以導致一造辯論判決？實令人匪夷所思。
  (二)本案訴訟標的之金額為235,000元，裁判費應為2,350元，而
    非被上訴人所稱之2,352 元；又被上訴人當年實繳之督促程
    序費用為73元，非其所稱之45元。故依被上訴人所稱民事訴
    訟法之計算方式，兩項費用（2,350 元與73元）計算後與其
    當年實際繳納之裁判費金額顯然不同。因此，被上訴人實繳
    之裁判費金額無法證明異議書之存在。
  (三)以下任一種情況皆可能導致系爭判決之訴訟文件不能合法送
    達上訴人：
    1.系爭判決書有寄存送達之可能性：上訴人於75年2 月14日
      遷離屏東市○○路119 號，並依法登記變更地址為高雄縣
      鳳山市○○路116-1 號，故系爭判決書亦未合法送達於上
      訴人。而因系爭判決書之送達地址非上訴人之戶籍居住地
      ，極可能導致郵差人員因直接送達上訴人或同居人未果，
      而選擇寄存送達或退回法院。以97年度執字第6411號執行
      命令之執行為例，因送達地址非上訴人之戶籍居住地，郵
      差人員2 次皆選擇寄存送達，而未退回法院。可知系爭判
      決書郵差因直接送達上訴人或同居人未果，而選擇寄存送
      達之可能性極高。然因該送達仍違反民事訴訟法第136 條
      及第138 條之合法送達程序，故寄存送達或公示送達皆屬
      送達不合法。
    2.當年法官誤判送達方式之可能性：例如將寄存送達、公示
      送達誤判為合法送達，因現今僅存之法院簿本中只記載合
      法送達，卻不具任何實質內容，無法釐清合法送達究竟為
      直接送達上訴人或同居人、寄存送達，抑或公示送達？且
      法官於97年度執字第6411號執行期間，亦從未察覺上訴人
      之地址有誤，致執行命令2 次寄存送達皆未合法，直至結
      案後上訴人經郵局通知，向法院更正地址，法官才察覺地
      址有誤，再補寄扣押命令，顯見為系爭判決之法官有誤判
      合法送達之可能。
    3.支付命令無法送達上訴人後遭退回法院：系爭支付命令或
      相關訴訟文件當年因無法送達上訴人而遭退回法院，被上
      訴人未盡確實覆查地址責任之可能性極高，故嗣後法院文
      件之送達地址再次有誤，未能及時合法送達上訴人。
    4.法官亦可能因一時疏失抄錯地址：上訴人果有異議，異議
      書上所填載之地址必為正確之送達地址，然因法官一時疏
      失，忽略異議書已改正之地址，致抄錯上訴人之地址。
    5.記載支付命令號碼之紀錄不能證明異議書之存在：因訴訟
      期間被上訴人皆有可能附上支付命令，以口頭或書面向法
      官陳述說明提起訴訟之理由與事實，故系爭判決之卷宗文
      件附有支付命令應屬合理等語。
  (四)綜上，並於本院聲明：1.原判決廢棄。2.本院民事執行處97
    年度執字第6411號清償債務執行事件對於上訴人所為之強制
    執行程序，應予撤銷。
四、被上訴人於本院則以：
  (一)按一定之事實，足認以久住之意思，住在一定之區域者，即
    為設定其住所於該地，為民法第20條所明定，是我國民法關
    於住所之設定，兼採主觀主義及客觀主義之精神，必須主觀
    上有久住一定區域之意思，客觀上有久住一定區域之事實，
    該一定之區域始為住所，故住所並不以登記為要件。又戶籍
    法為戶籍登記之行政管理規定，戶籍地址乃係依戶籍法所為
    登記之事項，戶籍地址並非認定住所之唯一標準。故上訴人
    之設籍地並非為認定住所之唯一標準，尚難以上訴人變更設
    籍地，即認定上訴人當時即居住於該變更後之戶籍地。
  (二)上訴人如確未收受支付命令，何能對該支付命令提出異議？
    顯見其所言非屬實在。況上訴人住址門牌整編，並不代表無
    法送達，且上訴人當年確已就該支付命令聲明異議，可知該
    支付命令之送達並不受門牌整編之影響，而該督促程序亦因
    上訴人向法院聲明異議而轉為訴訟程序。況被上訴人係依退
    票理由單中上訴人之地址而聲請核發支付命令，法院依該地
    址送達，如未合法送達，法院將依程序命被上訴人查報戶籍
    ，判決書即記載上訴人變更後之戶籍地，由此可證本案已合
    法送達，法院方核發確定證明。
  (三)系爭判決之言詞辯論通知書，請被上訴人繳納裁判費2,307
    元，法院係依民事訴訟費用法第22條規定：「依民事訴訟法
    第519條第1項規定，以支付命令之聲請視為已起訴者，仍依
    第2條規定徵收裁判費。」同法第2條規定：「民事因財產權
    而起訴，其訴訟標的之金額或價額未滿一百元者免徵裁判費
    ；一百元以上者，每百元徵收一元，其畸零之數不滿百元者
    ，以百元計算。」及民事訴訟法第519條第2項規定：「前項
    情形，督促程序費用，應作為訴訟費用或調解程序費用之一
    部。」辦理，以本件訴訟標的金額235,000 元，依民事訴訟
    費用法第2條徵收裁判費2,352元，再依民事訴訟法第519 條
    扣除核發支付命令費用45元後，請被上訴人繳納2,307 元，
    而非一般起訴之訴訟費2,352 元，足證上訴人確有提出異議
    之情事。況上訴人住址門牌整編，並不代表無法送達，上訴
    人據此提出異議而起訴，則同一住址為送達之判決應生送達
    之效力，該判決即有確定之效力，故上訴人之訴顯無理由等
    語資為抗辯，並聲明：上訴駁回。
五、上訴人主張被上訴人於97年2月25日以本院89年8月4 日89年
    執己字第9335號債權憑證為執行名義，請求上訴人給付235,
    000元及自74年5月4 日起至74年11月28日止，按中央銀行核
    定放款利率1/2 計算之利息，另自74年11月29日起至清償日
    止，按年息6%計算之利息，而聲請對上訴人強制執行（97年
    度執字第6411號）。被上訴人前開債權憑證係自系爭判決輾
    轉更換而來，執行名義所示上訴人之住址為「屏東市○○路
    166號」，72年間因門牌整編已變更為「屏東市○○路119號
    」，系爭判決之卷宗已銷毀，無送達證書可證，系爭判決書
    之製作日期為75年2 月21日，當時上訴人已設籍於「高雄縣
    鳳山市○○里○○路116-1 號」。本件執行程序所送達之文
    書，係以「屏東市○○路166 號」寄存於建國派出所等事實
    ，業據提出系爭判決書及戶籍謄本影本各1 份為證（見原審
    卷第5、6頁），且為被上訴人所不爭執，並經本院依職權調
    閱上開執行事件卷宗查核屬實，堪信為真正。至上訴人主張
    其並未對支付命令提出異議，未收到開庭通知書及系爭判決
    ，故系爭判決並未確定，系爭執行之執行名義尚未成立等情
    ，則為被上訴人所否認，並以前詞置辯。經查：
  (一)上訴人係以系爭判決之正本未經合法送達，判決尚未確定，
    故執行名義未有效成立，執行法院竟予受理執行為由，提起
    本件債務人異議之訴（見原審卷第4 頁）。惟按「當事人或
    利害關係人，對於執行法院強制執行之命令，或對於執行法
    官、書記官、執達員實施強制執行之方法，強制執行時應遵
    守之程序，或其他侵害利益之情事，得於強制執行程序終結
    前，為聲請或聲明異議。但強制執行不因而停止。」強制執
    行法第12條第1 項定有明文。次按強制執行法第14條第1 項
    則規定：「執行名義成立後，如有消滅或妨礙債權人請求之
    事由發生，債務人得於強制執行程序終結前，向執行法院對
    債權人提起異議之訴。如以裁判為執行名義時，其為異議原
    因之事實發生在前訴訟言詞辯論終結後者，亦得主張之。」
    依前揭規定，可知債務人異議之訴之提起，應以執行名義成
    立為前提要件，而本件上訴人係主張系爭判決未確定，執行
    名義並未成立等語，故其顯不得依同法第14條第1 項之規定
    提起債務人異議之訴，而僅得依同法第12條第1 項之規定聲
    明異議（最高法院42年臺上字第1281號、63年臺上字第1700
    號判例意旨參照）。從而，上訴人執前開理由提起本件債務
    人異議之訴，並非有據。
  (二)且按送達於應受送達人之住居所、事務所或營業所行之，民
    事訴訟法第136 條第1 項前段定有明文。所謂住所，係依一
    定之事實，足認以久住之意思，住於一定之地域者，即為設
    定住所於該地，民法第20條亦定有明文。是住所不以登記為
    要件，戶籍乃依戶籍法所為登記事項，屬戶政管理之行政規
    定，故戶籍地並非當然為住所。本件上訴人並不否認其於74
    年起至75年2 月13日止之住所係設在戶籍地，即「屏東市○
    ○路119 號」之事實，雖其主張未收受被上訴人聲請本院核
    發之支付命令，故無從提出異議，且亦未合法收受系爭判決
    之辯論期日通知書等語。查本院74年度促字第6933號支付命
    令所載上訴人之地址固為門牌整編前之「屏東市○○路166
    號」（見原審卷第17頁），然由本院依職權調閱之民事辦案
    進行簿所載，系爭案件欄位下方之備考欄註明：74促6933等
    語，可知系爭訴訟案件係因上訴人對支付命令提出異議而改
    分案，由此益見上訴人即債務人當時確有提出異議。故雖支
    付命令所載上訴人之地址為門牌整編前之「屏東市○○路
    166 號」，但郵務人員應有將該支付命令送達至整編後之門
    牌即「屏東市○○路119 號」，而未將支付命令退回本院。
    職是，系爭案件判決前之言詞辯論通知書，應亦有依循前揭
    支付命令之送達模式，合法送達至上訴人當時之住所，即「
    屏東市○○路119 號」，此由系爭判決書理由第1 點記載：
    「被告乙○○○經合法通知，未於言詞辯論期日到場... 。
    」等語，亦可明瞭。又查，上訴人雖於75年2 月13日遷移戶
    籍至「高雄縣鳳山市○○里○○路116-1 號」，有戶籍謄本
    2 份在卷可稽（見原審卷第6 、39頁），惟依前述可知，此
    上訴人新設之戶籍地並非當然為其新之住所。況查，系爭判
    決之正本最晚係於75年2 月25日送達予兩造當事人，該日期
    距上訴人遷移戶籍時即75年2 月13日，僅有12日；且上訴人
    於遷移戶籍前既均有於其住所，合法收受前揭支付命令與言
    詞辯論期日通知書，果其住所嗣後有變更，衡以常情，其應
    即具狀向本院陳明，以利日後之送達，詎其竟捨此未為，故
    實難認上訴人於75年2 月25日前之生活重心已轉移至其新設
    之戶籍地。綜上，足見系爭判決之正本應有合法送達至上訴
    人當時之住所即「屏東市○○路119 號」，附此說明。
六、綜合上述，上訴人依強制執行法第14條第1 項之規定，提起
    本件債務人異議之訴，請求撤銷本院民事執行處97年度執字
    第6411號清償債務執行事件對於上訴人所為之強制執行程序
    ，洵屬無據，應予駁回。原審為上訴人敗訴之判決，理由雖
    有所不同，但結論並無二致。上訴意旨執前詞指摘原判決不
    當，求予廢棄改判，為無理由，應予駁回。
七、本件事證已臻明確，兩造其餘攻擊防禦方法及舉證，經審酌
    後核與本判決之結果皆無影響，爰不一一論駁，末此指明。
八、據上論結，本件上訴為無理由，依民事訴訟法第436條之1第
    3項、第463條、第449條第2項、第78條，判決如主文。
中    華    民    國    99    年    2    月     3     日
                  民事第一庭  審判長法  官  孫國禎
                                    法  官  春生
                                    法  官  張以岳
以上正本係照原本作成。
本判決不得上訴。
中    華    民    國    99    年    2    月     3     日
                                    書記官  張婉郁

司法院資訊處製作；財團法人民間司法改革基金會備份。
